【裁判字號】    94,上訴,214
【裁判日期】    950905
【裁判案由】    偽造文書等
【裁判全文】
臺灣高等法院花蓮分院刑事判決         94年度上訴字第214號
上  訴  人  臺灣花蓮地方法院檢察署檢察官
被      告  乙○○
                    號
上訴人因被告偽造文書等案件，不服臺灣花蓮地方法院94年度訴
字第233號中華民國94年9月5日第一審判決（起訴案號：臺灣花
蓮地方法院檢察署94年度偵字第1773號），提起上訴，本院判決
如下：
    主  文
原判決撤銷。
乙○○共同連續行使偽造私文書，足以生損害於他人，處有期徒
刑壹年陸月。
未扣案變造之「甲○○」國民身分證及汽車駕駛執照上乙○○之
照片各壹張、變造之「甲○○」國民身分證影本上偽造之「甲○
○」印文壹枚、中華電信股份有限公司營運處市○○路業務租用
異動申請書上偽造之「甲○○」署押壹枚、土地登記申請書上偽
造之「甲○○」署押壹枚及印文伍枚、土地及建物登記清冊上偽
造之「甲○○」署押壹枚及印文壹枚、土地建物權利書狀滅失切
結書上偽造之「甲○○」署押貳枚及印文肆枚、變造之「甲○○
」身分證影本上偽造之「甲○○」署押壹枚、郵政儲金儲戶申請
變更帳戶事項申請書上偽造之「甲○○」署押壹枚及印文貳枚、
郵局儲金簿掛失止付申請書上偽造之「甲○○」署押壹枚及印文
貳枚、偽造之「甲○○」印章壹枚，均沒收。
    事  實
一、乙○○與姓名年籍不詳綽號「阿砲」之成年男子共同基於意
    圖為自己不法所有及偽造文書之概括犯意聯絡，於民國93年
    12月間，由乙○○提供自己之照片2張，交給「阿砲」，由
    「阿砲」在不詳地點，將乙○○之照片換貼在甲○○之國民
    身分證、駕駛執照，而加以變造。再由「阿砲」委請不知情
    之刻印店，偽刻「甲○○」之印章1枚。嗣乙○○於94年2月
    16日，前往中華電信股份有限公司臺灣北區分公司花蓮營運
    處，冒用甲○○之名義，填具不實之市○○路業務租用異動
    申請書，並在申請書上偽造「甲○○」之署押1枚而偽造該
    申請書，而後持上開變造之「甲○○」國民身分證、駕駛執
    照及申請書，向該處經辦人員周汝蘭佯稱其為甲○○，申辦
    市內電話00－0000000號之裝機，致中華電信公司誤信乙○
    ○為申請電話使用之甲○○本人，予以提供電信服務，而詐
    得電信服務之不法利益。
二、同年2月18日14時14分許，乙○○又持上開變造之「甲○○
    」國民身分證，前往花蓮縣花蓮地政事務所，冒用甲○○之
    名義，填具不實之土地登記申請書、土地及建物登記清冊及
    土地建物權利書狀滅失切結書，同時在變造之「甲○○」國
    民身分證影本上偽造「甲○○」之印文1枚，並接續在土地
    登記申請書上偽造「甲○○」之署押1枚、印文5枚，在土地
    及建物登記清冊上偽造「甲○○」之署押1枚、印文1枚，在
    土地建物權利書狀滅失切結書上偽造「甲○○」之署押2枚
    、印文4枚，而偽造上開申請書類，而後持上開變造之「甲
    ○○」國民身分證及申請書類，向該處經辦人員李淑芬佯稱
    其為甲○○，申領甲○○所有花蓮市○○段2筆不動產權狀
    之補發，意圖詐領甲○○之所有權狀，致該管公務員未查，
    誤將權狀滅失之不實事項予以公告，而登載於職務上所掌之
    公文書上。同年2月23日中午，甲○○接獲花蓮地政事務所
    函告前述不動產權利書狀因滅失，業於94年2月21日起公告1
    個月，查覺有異，報警處理，花蓮地政事務得知本件係冒名
    申請，而未再行公告，乙○○始未詐得前開權狀。
三、同年3月14日14時10分許，乙○○又持變造之「甲○○」國
    民身分證，前往花蓮市花蓮郵局第19支局，冒用甲○○之名
    義，填具不實之郵政儲金儲戶申請變更帳戶事項申請書及郵
    局掛失止付申請書，同時在變造之「甲○○」國民身分證影
    本上偽造「甲○○」之署押1枚，並接續在郵政儲金儲戶申
    請變更帳戶事項申請書上偽造「甲○○」之署押2枚、印文2
    枚，在郵局掛失止付申請書上偽造「甲○○」之署押1枚、
    印文2枚，而偽造上開申請書類，而後持上開變造之「甲○
    ○」國民身分證及申請書類，向該局經辦人員黃玉美佯稱其
    為甲○○，申辦甲○○之郵局印鑑更正，並因此詐得甲○○
    之密碼資料及甲○○郵局存款簿。乙○○與「阿砲」之上開
    行為，均足生損害於甲○○之權益及電信公司、地政機關、
    郵局管理資料之正確性。
四、案經甲○○告訴及由花蓮縣警察局吉安分局報請臺灣花蓮地
    方法院檢察署檢察官偵查起訴。
    理  由
一、上開事實，業據被告於原審坦承不諱，核與證人甲○○於警
    詢、偵查及原審審理，及證人周汝蘭、李淑芬、黃玉美於警
    詢中證述之情節相符。復有中華電信公司確認用戶通知、中
    華電信花蓮營運處市○○路業務租用異動申請書、中華電信
    臺灣北區分公司市內通話未出帳通話明細清單、變造之「甲
    ○○」國民身分證、駕照、花蓮地政事務所通知、土地登記
    申請書、土地及建物登記清冊、土地建物權利書狀滅失切結
    書、郵政儲金儲戶申請變更帳戶事項申請書、郵局掛失止付
    申請書影本各1份、被告申辦甲○○所有之不動產權狀補發
    時之錄影翻拍照片2張等在卷可按，足見被告之自白與事實
    相符。又被告上開行為，意在詐取電信服務之不法利益及被
    害人甲○○之財物，其有不法所有及利益之意圖，已極顯然
    。
    本件事證明確，被告犯行堪以認定。
二、核被告於94年2月16日所為，係犯刑法第216條、第212條行
    使變造特種文書、第216條、第210條行使偽造私文書罪及第
    339 條第2項之詐欺得利罪 (詐得電信之不法利益部分)；被
    告於94年2月18日所為，係犯刑法第216條、第212條行使變
    造特種文書、第216條、第210條行使偽造私文書罪、第214
    條使公務員登載不實罪 (登載權狀滅失之不實事項於公告部
    分)及刑法第339條第3項、第1項之詐欺取財未遂罪 (申請權
    狀滅失補發部分)；被告於94年3月14日所為，係犯刑法第
    216條、第212條行使變造特種文書、第216條、第210條行使
    偽造私文書罪及第339條第1項之詐欺取財罪 (詐得郵局存簿
    部分)。被告偽造印章、署押、印文之行為，為偽造私文書
    之部分行為，被告偽造私文書以及變造特種文書後復持以行
    使，偽造及變造之低度行為為行使之高度行為所吸收，均不
    另論罪。被告與「阿砲」間，有犯意聯絡及行為分擔，為共
    同正犯。本件由「阿砲」委請不知情之人偽造「甲○○」之
    印章1枚，屬間接正犯。又「阿砲」於同一時地以一變造行
    為接續變造甲○○之身分證及駕駛執照，及被告於94年2月
    18日、94年3月14日分別同時接續偽造申請書類，均係接續
    犯。被告前揭多次行使變造特種文書、行使偽造私文書、詐
    欺取財之犯行，均時間緊接，觸犯構成要件相同之罪名，顯
    係出於概括犯意反覆為之，為連續犯，均應依修正前刑法第
    56條之規定，以一罪論，並加重其刑。又被告以一行為同時
    觸犯行使變造特種文書罪及行使偽造私文書罪，為想像競合
    犯，應從一重之行使偽造私文書罪論處。又被告所犯行使偽
    造私文書罪與詐欺得利罪間，或與使公務員登載不實罪、詐
    欺取財罪間，有方法、目的之牽連關係，應依修正前刑法第
    55條牽連犯之規定，從一重即連續行使偽造私文書罪處斷。
    被告行為後，刑法第55條關於牽連犯、第56條關於連續犯之
    規定，均於94年1月7日修正公布刪除，並於95年7月1日施行
    ，則被告之犯行，因行為後新法業已刪除牽連犯、連續犯之
    規定，此刪除雖非犯罪構成要件之變更，但顯已影響行為人
    刑罰之法律效果，自屬法律有變更，依新法第2條第1項規定
    ，比較新、舊法結果，仍應適用較有利於被告之行為時法律
    即舊法論以牽連犯、連續犯（最高法院95年第8次刑事庭會
    議決議參照）。
三、檢察官雖漏未記載被告觸犯刑法第214條之罪，然該部分犯
    行業載明於起訴書，且與被告其餘犯行間有牽連犯關係，屬
    審判不可分之裁判上一罪關係，本院自應審究。另檢察官雖
    認被告與「阿砲」合組常業詐欺集團，所犯為犯刑法第340
    條之常業詐欺罪嫌，然依卷內資料，並無被告與「阿砲」合
    組常業詐欺集團之積極證據，亦無查獲他人受害之情形，尚
    難以常業詐欺罪論處，惟起訴之基本社會事實相同，爰依法
    變更起訴法條，併予敘明。
四、原審審酌被告除於77年間曾犯賭博罪外，十餘年來並無任何
    犯罪紀錄，素行尚可，其智識程度非高，因平日經濟狀況不
    佳，始受「阿砲」給予酬勞之誘惑而犯案，而論處被告有期
    徒6月，固非無見。惟原判決就被告在變造之「甲○○」國
    民身分證影本上偽造「甲○○」之印文及署押各1枚部分，
    未予審究，尚有未合；又被告屢次假冒告訴人之身分，已嚴
    重損及告訴人之權益及社會治安，復不供出「阿砲」之真實
    身分，又迄未對告訴人為民事賠償，且經本院多次傳喚均不
    到庭，顯無悔改之意，檢察官上訴，請求從重量刑，為有理
    由，應由本院撤銷改判。爰審酌被告犯罪動機、目的、手段
    、犯罪所生危害及犯罪後之態度等一切情狀，量處如主文第
    2項所示之刑，以示儆懲。至未扣案之變造「甲○○」國民
    身分證及汽車駕駛執照上被告之照片各1張，係被告所有供
    犯罪所用之物，業據被告供述在卷，雖未扣案，然未能證明
    業已滅失，故仍應依法沒收。另中華電信股份有限司營運處
    市○○路業務租用異動申請書中偽造之「甲○○」署押1枚
    、變造「甲○○」身分證影本上偽造之「甲○○」印文1枚
    、土地登記申請書中偽造之「甲○○」署押1枚及印文5枚、
    土地及建物登記清冊中偽造之「甲○○」署押及印文各1枚
    、土地建物權利書狀滅失切結書中偽造之「甲○○」署押2
    枚及印文4枚、變造「甲○○」身分證影本上偽造之「甲○
    ○」署押1枚、郵政儲金儲戶申請變更帳戶事項申請書中偽
    造之「甲○○」署押及印文各2枚、郵局掛失止付申請書中
    偽造之「甲○○」署押1枚及印文2枚、偽造「甲○○」之印
    章1枚，依刑法第219條之規定宣告沒收。
五、被告經合法傳喚，無正當理由而不到庭，爰不待其陳述，逕
    行判決。
據上論斷，應依刑事訴訟法第371條、第369條第1項前段、第364
條、第299條第1項前段、第300條，刑法2條第1項前段、第28 條
、第216條、第210條、第212條、第214條、第339條第1項、第2
項、第3項、第55條、第38條第1項第2款、第219條，修正前刑法
第56條、第55條，罰金罰鍰提高標準條例第1條前段，判決如主
文。
本案經檢察官翟光軍到庭執行職務。
中    華    民    國    95    年    9     月    5     日
                  刑事庭審判長法  官      謝 志 揚
                              法  官      蔣 有 木
                              法  官      林 慶 煙
以上正本證明與原本無異。
如不服本判決，應於送達後十日內，向本院提出上訴狀。其未敘
述理由者，並應於提出上訴狀後十日內向本院補提理由狀 (須附
繕本)。
                              書記官      林 明 智
中    華    民    國    95    年    9     月    5     日
附錄    本判決論罪科刑法條：
中華民國刑法第216條
（行使偽造變造或登載不實之文書罪）
行使第 210 條至第 215 條之文書者，依偽造、變造文書或登載
不實事項或使登載不實事項之規定處斷。
中華民國刑法第210條
（偽造變造私文書罪）
偽造、變造私文書，足以生損害於公眾或他人者，處 5 年以下有
期徒刑。
中華民國刑法第212條
（偽造變造特種文書罪）
偽造、變造護照、旅券、免許證、特許證及關於品行、能力服務
或其他相類之證書、介紹書，足以生損害於公眾或他人者，處1
年以下有期徒刑、拘役或3百元以下罰金。
中華民國刑法第214條
（使公務員登載不實罪）
明知為不實之事項，而使公務員登載於職務上所掌之公文書，足
以生損害於公眾或他人者，處3年以下有期徒刑、拘役或5百元以
下罰金。
中華民國刑法第339條
（普通詐欺罪）
意圖為自己或第三人不法之所有，以詐術使人將本人或第三人之
物交付者，處5年以下有期徒刑、拘役或科或併科1千元以下罰金
。
以前項方法得財產上不法之利益或使第三人得之者，亦同。
前二項之未遂犯罰之。


司法院資訊處製作；財團法人民間司法改革基金會備份。
